最高法院刑事判決
111年度台上字第4347號
上  訴  人  臺灣高等檢察署檢察官董怡臻
被      告  吳耀芳                      


選任辯護人  李漢中律師
            葉曉宜律師
            蘇家玄律師
上列上訴人因被告妨害性自主案件，不服臺灣高等法院中華民國
111年7月20日第二審判決（110年度侵上訴字第50號，起訴案號
：臺灣臺北地方檢察署107年度偵續二字第5號），提起上訴，本
院判決如下：
    主  文
原判決撤銷，發回臺灣高等法院。
    理  由
一、本件原判決以公訴意旨略以：被告吳耀芳於民國105年4月19
    日凌晨1時許，前往臺北市○○區○○路000號0樓「○○城」舞廳
    消費，並由代號0000-000000女子（真實姓名年籍詳卷，下
    稱A女）作陪，同日凌晨3時至4時許間，被告帶同A女外出與
    其他友人一起前往臺北市○○街「00會館」酒店飲酒，復前往
    臺北市○○區○○○路000號地下1樓「○○世家按摩店」按摩，等
    待按摩過程中，被告見A女顯已因酒醉而意識不清，竟基於
    乘機性交之犯意，佯以續攤名義，於同日凌晨5時許，帶同A
    女至臺北市○○區○○○路000號「○○精品汽車旅館」（下稱「○○
    汽車旅館」）000號房後，於同日凌晨5時59分至同日上午8
    時3分許間，趁A女意識不清之際，以陰莖插入A女陰道內而
    乘機性交得逞，因認被告涉犯刑法第225條第1項之乘機性交
    罪等語。惟經審理結果，認為A女所訴遭被告性侵之過程及
    手段，前後指訴未盡一致，且與A女進入旅館房間前之行為
    外觀，及與被告間之互動經過亦非相符；而證人許○如、葉○
    菁、陳○佑（詳細名字均詳卷）均係聽聞自A女之轉述，僅屬
    同一證據之累積，不能採為佐證A女指訴真實性之補強證據
    ；A女主張洋裝損壞及驗傷診斷紀錄，或欠缺關聯或不足為
    被告施用暴力之認定，經綜合判斷，被告當日雖有與A女為
    性交，惟其主觀上是否有違反A女意願之主觀認識，客觀上
    有無檢察官所指之乘機性交、或A女所指強制性交行為，均
    有合理之可疑，因而撤銷第一審科刑之判決，改判諭知被告
    無罪，固非無見。
二、惟查：
  ㈠證人陳述之證言，常有就其經歷、見聞、體驗事實與他人轉
    述參雜不分，一併供述之情形，故以證人之證詞作為性侵害
    被害人陳述之補強證據，應先釐清其證言組合之內容類型，
    以判斷是否具備補強證據之適格。其中如屬於轉述待證被害
    人陳述被害之經過者，因非依憑自己之經歷、見聞或體驗，
    而屬於與被害人陳述被評價為同一性之累積證據，應不具補
    強證據之適格；但依其陳述內容，茍係以之供為證明被害人
    之心理狀態，或用以證明被害人之認知，或以之證明對聽聞
    被害人所造成之影響者，由於該證人之陳述本身並非用來證
    明其所轉述之內容是否真實，而是作為情況證據（間接證據
    ）以之推論被害人陳述當時之心理或認知，或是供為證明對
    該被害人所產生之影響，實已等同證人陳述其所目睹被害人
    當時之情況，則屬適格之補強證據。原判決於理由四㈡⒉說明
    A女於離開「○○汽車旅館」後，固有撥打電話向證人葉○菁、
    陳○佑哭訴遭受性侵害，由葉○菁等人陪同前往驗傷等情，亦
    有葉○菁、陳○佑之證述可稽，惟葉○菁、陳○佑等人關於A女
    遭強暴或性侵害之說，均僅單純聽聞A女講述，性質上為A女
    指訴之累積證據，無從佐證A女指訴之真實性（見原判決第6
    頁第13至19行）。倘若無訛，原判決似認葉○菁、陳○佑等之
    證詞，無從作為A女指述遭被告性侵害之補強證據。惟陳○佑
    於偵訊時證稱：105年4月19日大約中午前，A女打電話給我
    ，她當時在電話中哭泣，說她被性侵害，想從住處5樓跳下
    去，因為那天是她的生日，我到她的住處時，她情緒很差，
    在哭泣，跟我說她被性侵害，衣服被扯破，內褲也被扯破，
    她讓我看到她身上背後有抓痕，我問她為何在「○○汽車旅館
    」時不報警，她說當下很慌張，所以坐車趕回家裡，我問她
    是否要幫忙報警，她說對方是幫派份子，有查過A女的家庭
    狀況，知道A女的弟弟在哪裡工作，擔心報案會對A女弟弟不
    利，我勸她要提出告訴，A女在向我描述過程時她先哭，後
    來一直說為什麼生日會遇到這種事等語（見臺灣臺北地方檢
    察署105年度偵續字第488號卷〈下稱偵續字第488號卷〉二第3
    1至32頁）；葉○菁於偵訊時證稱：我是A女的國中同學，105
    年4月19日有陪A女去臺北市立聯合醫院中興院區（下稱中興
    院區）驗傷，當天中午A女打電話給我，她在電話中一直哭
    ，哭了半個小時，話都講不出來，我問她到底發生什麼事，
    她邊講邊哭，說她在「○○汽車旅館」醒來時身上沒穿衣服，
    陰道痛痛的，很想去死，我建議她先驗傷，我們到中興院區
    時，A女看到我時一直在哭，眼睛很腫等語（見偵續字第488
    號卷二第37頁及背面）。其中有關陳○佑及葉○菁轉述A女陳
    述被性侵害經過部分，固屬與A女陳述為同一性之累積證據
    ，應不具補強證據之適格，惟有關陳○佑及葉○菁證明A女之
    心理狀態、認知，或對A女所造成之影響部分，即陳○佑聽聞
    A女在電話中訴說被性侵害之過程中哭泣，情緒起伏，有自
    殺意念，及目睹A女訴說其被性侵害時情緒很差在哭泣，暨
    葉○菁在電話中聽聞A女陳述此事時，邊講邊哭，有自殺意念
    ，至醫院驗傷時一直在哭，眼睛很腫等節，並非與A女陳述
    為同一性之累積證據，似非不得作為A女供述之補強證據，
    原判決未予區辨，逕認葉○菁、陳○佑之證詞，無從作為A女
    指述遭被告性侵害之補強證據，揆之首揭說明，其採證自屬
    違背證據法則。
  ㈡法院對於供述證據證明力之論斷取捨，應就其供述之全盤意
    旨，參酌卷內其他證據資料為綜合歸納之觀察，依經驗及論
    理法則，本於確信，為客觀判斷，始符真實發見主義之精神
    。若僅擷取其中片段陳述，予以割裂評價，而置其他陳述內
    容於不論，則證據證明力之判斷顯然欠缺整體性與合理性而
    與事理不侔，其採證即與論理法則有違。本件原判決理由四
    ㈡⒊記載A女雖另提出背部拉鏈之鏈齒崩開，拉頭卡在上側之
    洋裝，主張遭被告性侵害之過程中損壞，然此為被告所否認
    外，亦欠缺密接取證之關聯紀錄，且該洋裝之網狀布面並無
    明顯破損，僅憑拉鏈損壞之結果，尚難據為被告施用不法腕
    力之認定。另A女於案發當日前往中興院區驗傷結果，其背
    部中線有輕微皮膚摩擦傷痕，會陰部正中線有輕度多處撕裂
    傷痕（深度約0.2cm）；A女再於翌日前往臺北市立聯合醫院
    和平院區（下稱和平院區）驗傷結果，另有右顳頭皮血腫傷
    勢等情，固有中興院區受理疑似性侵害事件驗傷診斷書、和
    平院區驗傷診斷證明書及相關函文可稽。然造成人體表淺性
    擦傷、撕裂傷或血腫之原因不一而足，被告與A女先於「○○
    城」舞廳有所互動，再一同前往「○○汽車旅館」房間為性交
    行為之情形下，亦難僅以上開表淺性擦傷、撕裂傷，及翌日
    檢出之血腫傷勢，認定被告有對A女實行強暴等不法犯行；
    復以證人許○瑩、洪○忠、林○泰、潘○傑、陳○樺等人之證詞
    ，認定被告與友人洪○忠等人在案發當天凌晨，前往「○○城
    舞廳」飲酒消費，由A女、許○瑩坐檯，雙方互動良好，被告
    將A女、許○瑩帶出場至「00會館」飲酒，再帶A女一起去○○
    世家按摩店後，邀約A女一起去「睡覺」，因A女說好，隨後
    徒步前往「○○汽車旅館」，並與A女入宿房間，而為有利被
    告之認定(見原判決第6頁第24行至第7頁第9行、第3頁第11
    行至第5頁第14行)。惟A女於偵訊時證稱：被性侵害後身上
    穿的洋裝拉鍊損壞，背部有擦傷，頭部有撞擊的感覺，被告
    有打我的頭等語（見臺灣臺北地方檢察署105年度偵字第112
    21號卷〈下稱偵字第11221號卷〉第58頁背面、第59頁），核
    與陳○佑於偵訊證稱：105年4月19日當天早上趕到A女住處後
    ，看到A女的1件黑色連身衣服的背後拉鍊被扯開壞掉，另外
    A女的背後及大腿上均有傷痕等語（見偵續字第488號卷二第
    31頁背面）；暨葉○菁於偵訊證稱：在中興院區與A女會面時
    見到A女衣服被撕破，A女那件無袖的禮服背後有破掉等語（
    見偵續字第488號卷二第37頁背面）大致相符，並有A女提出
    洋裝拉鍊損壞及背部有擦傷、大腿有傷痕之照片共6幀（見
    偵字第11221號卷第61至66頁）、中興院區受理疑似性侵害
    事件驗傷診斷書（其上註明A女背部中線有輕微皮膚摩擦傷
    痕，會陰部正中線有輕度多處〈約深度0.2cm〉撕裂傷痕〈不規
    則〉，見偵字第11221號卷第44至46頁），及和平院區驗傷診
    斷證明書（其上註明A女受有右顳頭皮血腫，頭痛頭暈，背
    部多處表淺裂傷及擦傷，見偵字第11221號卷第75頁）等在
    卷可稽。且A女前往中興院區驗傷之時間，距其中午清醒離
    開「○○汽車旅館」之時間，僅間隔4小時多，另其至和平院
    區驗傷之時間距其離開「○○汽車旅館」之時間，僅1日又9小
    時，難認與常情有違。再者，A女在離開「○○汽車旅館」之
    際，因被告僅支付延長1小時的房費，致有使用房間逾時情
    形，而由證人即「○○汽車旅館」客服部主任許○如追過去向A
    女收取費用，A女於此時即向許○如表示自己遭強暴，亦據許
    ○如證述在卷（見偵續字第488號卷一第61頁背面）。倘若無
    誤，A女指述上開傷勢係因被告對其性侵害所造成，且其背
    部傷痕分布亦與所著內衣背扣、洋裝拉練位置相近，復與被
    告坦認以男上女下姿勢與A女性交，則A女背部因磨擦所著衣
    物或毀損之拉鍊，致受有輕微皮膚摩擦傷痕，似非無據。被
    告雖辯稱雙方互動親密，與A女係性交易云云。惟A女係與被
    告、洪○忠、林○泰、林○泰友人共5人，清晨近6時許，一同
    前往「○○汽車旅館」，沿途A女尚大聲喧鬧，屢稱要喝酒，
    上去喝等語，核與一般約定性交易雙方低調前往之情狀相悖
    。且若A女係清醒並同意性交易，雙方卻均未討論或先索討
    被告性交易之代價，A女事後遭櫃檯人員追討逾時房費時，
    亦未再撥打電話要求被告分擔費用，倘A女同意性交易，起
    床後未見被告，竟未先以電話確認或索討費用，反先傳訊質
    問被告「這就是你送我的生日禮物嗎？」原判決並未綜合A
    女、陳○佑、葉○菁之證述意旨及卷內其他各項證據予以綜合
    判斷，亦未就洪○忠自承係被告在外認的乾弟、林○泰於第一
    審自承是被告的小弟，均負責看顧被告安全，許○瑩則與被
    告熟識，第一審當庭查核許○瑩手機內通訊軟體對話紀錄，
    其於109年12月1日至12月4日間，傳訊予被告稱：「12/4星
    期五早上9：30開庭，你會到嗎？事隔太久，有什麼需要注
    意的你再提醒我…」、「想說你現在幾乎都不來了…」、「聖
    誕節要補節數，可以的話再幫我一點」等語，被告於12月3
    日至4日間亦屢與證人許○瑩通話，有對話記錄附卷可稽；潘
    ○傑、陳○樺均與被告熟識，其等與被告、A女親疏關係明確
    ，則渠等證述是否可採，或為廻護被告之詞，亦未予說明，
    僅憑被告與A女於「○○城」舞廳之互動情形，及許○瑩、洪○
    忠、林○泰、潘○傑、陳○樺等之證詞，暨造成A女背部表淺性
    擦傷、撕裂傷或血腫的原因不一而足，即遽謂不能僅以上開
    傷勢認定被告有對A女為性侵害之不法犯行，顯對於證據證
    明力之判斷，欠缺整體性與合理性，而與事理不侔，其採證
    難認適法。
  ㈢以上檢察官上訴意旨執以指摘，非無理由，應認本件有撤銷
　  發回之原因。
據上論斷，應依刑事訴訟法第397條、第401條，判決如主文。
中　　華　　民　　國　　111 　年　　11　　月　　23　　日
                  刑事第八庭審判長法　官  何菁莪
                                  法　官  何信慶
                                  法　官  朱瑞娟
                                  法　官  黃潔茹
                                  法　官  劉興浪
本件正本證明與原本無異
                                  書記官  龔嘉梅
中　　華　　民　　國　　111 　年　　11　　月　　30　　日